【裁判字號】    94,交易,573
【裁判日期】    950925
【裁判案由】    業務過失傷害
【裁判全文】
臺灣臺中地方法院刑事判決             94年度交易字第573號
公  訴  人  臺灣臺中地方法院檢察署檢察官
被      告  丙○○
選任辯護人  吳光陸律師
            廖瑞鍠律師
上列被告因過失傷害案件，經檢察官提起公訴（九十四年度偵字
第一七０三七號），本院判決如下：
    主    文
丙○○從事業務之人，因業務上之過失傷害人，處有期徒刑伍月
，如易科罰金，以銀元佰元即新臺幣玖佰元折算壹日。
    犯罪事實
一、丙○○係擔任大貨車司機工作，平日以駕駛貨車載運貨物為
    其主要業務，乃從事駕駛業務之人。於民國九十四年二月七
    日凌晨，駕駛車牌號碼一四一－ＡＩ號營業用大貨車，沿臺
    中市○區○○○路由南往北方向（即由高工路往建國南路方
    向）行駛。於同日凌晨五時五十五分許，途經臺中市○區○○○路與復興路交岔路口時，本應注意車前狀況，並隨時採
    取必要之安全措施，而依當時天候晴、有晨光、路面乾燥無
    缺陷、無障礙物、視距良好等客觀情形，並無不能注意之情
    事，竟疏於注意而貿然駕車前行。適有甲○○酒後駕駛車牌
    號碼Ａ二－０九三八號自用小客車，搭載其妻乙○○，沿臺
    中市○區○○路由西往東方向（即由大慶街往德富路方向）
    抵達該處，亦疏未注意車前狀況及當地五十公里之時速限制
    ，而以五、六十公里之時速駕車穿越上開交岔路口。迨丙○○發現甲○○所駕自用小客車自其左側駛來業已避煞不及，
    致其所駕營業用大貨車車頭直接撞擊上開自用小客車右側車
    身，並將該車右斜推移至上開交岔路口旁之加油站前，甲○○因而受有頭部外傷、上肢多處擦傷等傷害，乙○○則受有
    顴骨閉鎖性骨折、頭部外傷、眼球挫傷、胸、腹部挫傷、左
    眼瞼挫創、鼻部口腔挫創、前胸部打撲傷、腹部鈍傷等傷害
    。丙○○於肇事後、具有偵查犯罪權限之公務員發覺上開犯
    行前，在到場處理員警馬碩鴻詢問時自首犯罪，再於其後本
    案偵查、審理程序中到庭接受裁判。
二、案經甲○○、乙○○訴請臺灣臺中地方法院檢察署檢察官偵
    查起訴。
    理    由
一、訊據被告丙○○對於上開時、地駕車與告訴人甲○○所駕自
    用小客車發生碰撞等情固坦承不諱，惟矢口否認有何業務過
    失傷害犯行，辯稱：伊當時係遵守交通號誌行駛，待綠燈亮
    起伊剛起步，還有注意左右兩方來車，本件係因告訴人甲○○酒後駕車又闖紅燈才會發生車禍云云。被告之選任辯護人
    則辯稱：本件車禍送請臺灣省臺中市區車輛行車事故鑑定委
    員會所得之分析意見，就認定被告肇事時之車速不像起步行
    駛乙節，尚有誤會，就該部分請求再送覆議；而由卷附照片
    觀之，被告駕駛之貨車左前輪上方之車體遭撞毀，顯見係告
    訴人甲○○之小客車闖紅燈來撞擊被告之貨車，且被告貨車
    正前方車體上方有刮痕，益證係告訴人甲○○之車輛先撞到
    被告之左側車體，因告訴人甲○○車速過快，產生巨大力量
    ，致該部自用小客車發生旋轉，轉到被告之正前方，而非被
    告所駕駛之貨車撞到告訴人甲○○自用小客車之車體，是以
    被告並無過失，肇事責任全在告訴人甲○○等語。然查：
（一）上開犯罪事實，業據證人即告訴人甲○○於本院審理時證
      述車禍發生經過明確，並有道路交通事故調查報告表、現
      場圖各一份、車禍現場照片十張、中山醫學大學附設醫院
      診斷證明書三份附卷可稽。而依上開現場照片所示，被告
      駕駛之上開營業用大貨車車頭係直接碰觸擠壓告訴人甲○○之自用小客車右側車身，並造成該部自用小客車車體嚴
      重扭曲變形，前、後擋風玻璃及右側車窗均明顯碎裂，右
      前輪更遭該部大貨車前方保險桿勾住而抬離地面騰空，其
      餘部位則無顯著撞痕，可知告訴人甲○○之自用小客車右
      側車身應係於遭受被告駕駛之營業用大貨車車頭撞擊後，
      即因該部營業用大貨車重達十點五公噸（詳見車身標示）
      產生之慣性作用，遭右斜推移至路旁加油站處始行停止，
      而非如選任辯護人所稱告訴人甲○○自用小客車受撞後旋
      轉，且恰巧轉至被告車前停住等情，否則該部自用小客車
      當無可能除上開受撞部位外，未見車體其餘部位或地面留
      下任何刮擦或旋轉痕跡。另被告於本院審理時亦自承：伊
      見到告訴人甲○○之來車時，確有向右偏斜閃避等語，則
      該部營業用大貨車左前側應係最先發生撞擊之部位，按理
      其受損情形自當較右前側嚴重，而因車體變形之故，該車
      左前車燈或左前車門亦會遭受波及而凹陷受損，自不能單
      憑該部營業用大貨車左前車門處亦有損壞乙節，即無視於
      該車車頭及前方保險桿處扭曲凹損之事實，而謂被告係遭
      告訴人甲○○駕車自左側直接撞擊。如若不然，何以告訴
      人甲○○之自用小客車車頭處並無衝撞毀損痕跡，反而係
      被告駕駛之營業用大貨車前方保險桿處受損嚴重？足徵選
      任辯護人前揭所辯純屬臆測之詞，不足採信。
（二）另觀諸上開二車碰撞後之車體嚴重變形事實，且告訴人甲○○之自用小客車遭推移距離超過十五點二公尺，足可研
      判當時碰撞力道甚為猛烈，被告所駕駛之營業用大貨車速
      度應非緩慢，核與其前揭所辯：見到綠燈剛起步，車速不
      快云云亦有未合，尚難遽信被告上開辯解確屬真實。又被
      告雖辯稱告訴人甲○○係闖紅燈行駛云云，然此部分涉及
      當時交通號誌變換情形，並無任何明確證據資料可憑，且
      證人即告訴人甲○○更堅決否認有何未依燈號行駛之交通
      違規情事，被告車速亦非處於綠燈亮起剛起步之階段，已
      如前述，本院自無從僅憑被告片面陳詞即率然為其有利之
      認定。又本件車禍經送請臺灣省臺中市區車輛行車事故鑑
      定委員會分析研議結果，對於號誌情形尚無從直接判斷，
      惟依上開營業用大貨車撞及自用小客車後，並往前推移超
      過十五點二公尺長距離，認為被告肇事時行駛車速不像是
      「起步行駛」之速度，有該會臺中市區九五０二二八案分
      析意見一份在卷可參，同於本院前揭認定，益足為證。
（三）按汽車行駛時，駕駛人應注意車前狀況，並隨時採取必要
      之安全措施，道路交通安全規則第九十四條第三項定有明
      文。被告從事大貨車司機工作，係以駕駛車輛為其主要業
      務，更應遵循前揭交通安全規定，隨時注意前方車況，並
      依所見採取必要安全措施，且依當時天候、路況、視距等
      情形，均無不能注意之特別情事，竟疏未注意而貿然駕車
      前行，致與告訴人甲○○駕駛之自用小客車發生碰撞，被
      告駕車行為顯有過失。雖告訴人甲○○於本件車禍肇事後
      ，經送往中山醫學大學附設醫院進行抽血酒精濃度測試，
      發現其血液中所含酒精濃度高達91.85mg/dl，換算其呼氣
      中所含酒精濃度為每公升零點四三毫克，已逾越道路交通
      安全規則第一百十四條第二款所定不得駕車之呼氣中酒精
      濃度每公升零點二五毫克標準值；且告訴人甲○○於警詢
      及本院審理中均表示當時車速約為時速五十公里，在臺灣
      省臺中市區車輛行車事故鑑定委員會詢問時更表示時速為
      五、六十公里，業據前揭分析意見載述甚詳，足認告訴人
      甲○○於本件車禍肇事時確有駕車超逾當地時速限制五十
      公里之交通違規事實。然被告既有前揭明顯之交通過失情
      節，且為發生本件車禍所不可或缺之原因，自不得徒憑告
      訴人甲○○駕車亦有上開疏於注意之處，即可解免被告應
      負之業務過失傷害罪責，附此敘明。而被告過失行為直接
      造成告訴人甲○○、乙○○受有前揭傷害，二者間顯具有
      相當因果關係。
    綜上所陳，被告及選任辯護人上開所辯均有未洽，不足為採
    。至於選任辯護人聲請將本件車禍送請覆議鑑定部分，則因
    前揭臺灣省臺中市區車輛行車事故鑑定委員會之分析意見業
    已甚為詳盡，就被告或告訴人甲○○中何者未依燈號行駛部
    分，亦無進一步之證據足供審酌，選任辯護人僅就上開不利
    於被告之鑑定結果聲請再送覆議，卻未能具體指明該分析意
    見有何不足採信之處，本院認為就此部分尚無調查之必要，
    附此敘明。本案事證已臻明確，被告犯行至堪認定。
二、查被告行為後，刑法業於九十四年二月二日修正公布，並自
    九十五年七月一日起施行，其中與本件有關部分之第二條、
    第三十三條第五款、第四十一條、第六十二條均業已修正，
    另刑法施行法增訂之第一條之一亦於九十五年六月十四日公
    布，並自同年月十六日起施行。按「行為後法律有變更者，
    適用行為時之法律，但行為後之法律有利於行為人者，適用
    最有利於行為人之法律」，修正後刑法第二條第一項定有明
    文。此條規定係規範行為後法律變更所生新舊法律比較適用
    之準據法，本身尚無新舊法比較之問題，於新法施行後，應
    一律適用新法第二條第一項之規定，為「從舊從輕」之比較
    ，先予敘明。再按本次法律變更，比較時應就罪刑有關之共
    犯、未遂犯、想像競合犯、牽連犯、連續犯、結合犯，以及
    累犯加重、自首減輕暨其他法定加減原因（如身分加減）與
    加減例等一切情形，綜其全部罪刑之結果而為比較（最高法
    院九十五年五月二十三日九十五年度第八次刑庭會議決議參
    照）。茲就本件新舊法比較結果說明如下：
（一）關於罰金刑最低額之問題，被告所犯刑法第二百八十四條
      第二項前段之業務過失傷害罪（詳如後述），法定刑中得
      僅科處一千元以下罰金。修正前刑法第三十三條第五款規
      定罰金為一元以上，修正後刑法第三十三條第五款則將罰
      金規定係新臺幣一千元以上，以百元計算之。是依修正後
      之法律，被告得科處之罰金刑最低為新臺幣一千元；然依
      被告行為時之刑罰法律，即修正前刑法第三十三條第五款
      規定之罰金最低額一元，該罪之罰金刑最低額為銀元一元
      ，若換算為新臺幣，僅為新臺幣三元。經比較新舊法之結
      果，應以舊法較有利於被告。
（二）刑法施行法增訂第一條之一規定：「中華民國九十四年一
      月七日刑法修正施行後，刑法分則編所定罰金之貨幣單位
      為新臺幣。九十四年一月七日刑法修正時，刑法分則編未
      修正之條文定有罰金者，自九十四年一月七日刑法修正施
      行後，就其所定數額提高為三十倍。但七十二年六月二十
      六日至九十四年一月七日新增或修正之條文，就其所定數
      額提高為三倍」。本件被告所犯之業務過失傷害罪法定刑
      中既有得科罰金之規定，經比較增訂之刑法施行法第一條
      之一與被告行為時之罰金罰鍰提高標準條例第一條前段、
      現行法規所定貨幣單位折算新臺幣條例第二條結果，二者
      規定適用之結果並無不同，此部分尚無新法或舊法較有利
      於被告之問題。
（三）又關於易科罰金之折算標準問題，修正前刑法第四十一條
      第一項前段規定：「犯最重本刑為五年以下有期徒刑以下
      之刑之罪，而受六個月以下有期徒刑或拘役之宣告，因身
      體、教育、職業、家庭之關係或其他正當事由，執行顯有
      困難者，得以一元以上三元以下折算一日，易科罰金。」
      再被告行為時之易科罰金折算標準，修正前罰金罰鍰提高
      標準條例第二條（現已刪除）規定，就其原定數額提高為
      一百倍折算一日。則本件被告行為時之易科罰金折算標準
      ，如以銀元三百元折算一日，經折算為新臺幣後，應以新
      臺幣九百元折算為一日。惟修正後刑法第四十一條第一項
      前段則規定：「犯最重本刑為五年以下有期徒刑以下之刑
      之罪，而受六個月以下有期徒刑或拘役之宣告者，得以新
      臺幣一千元、二千元或三千元折算一日，易科罰金。」被
      告所犯係得易科罰金之罪，經比較新舊法之結果，自以舊
      法之易科罰金比例較低而有利於被告。
（四）關於被告自首之減輕刑責規定，修正前刑法第六十二條前
      段：「對於未發覺之罪自首而受裁判者，減輕其刑。」，
      而修正後刑法第六十二條前段則規定：「對於未發覺之罪
      自首而受裁判者，得減輕其刑。」經比較新舊法結果，新
      法將被告自首僅列為「得」減輕刑責事由，法官得於斟酌
      犯罪情狀及自首原因後不予減刑，舊法則為「必」減輕其
      刑，並未給予法官任何裁量空間，自以舊法較有利於被告
      。
    綜上，舊法關於法定罰金刑下限、易科罰金折算標準及自首
    減刑等規定，均較有利於被告，衡諸整體統合比較結果及不
    得割裂適用法律之原則，應依刑法第二條第一項前段之規定
    ，一體適用修正前刑法之相關規定予以處斷。
三、核被告丙○○係大貨車司機，業據其於警詢及本院審理時供
    承甚詳，乃從事駕駛業務之人。其因業務上之過失駕車行為
    致人受傷，所為係犯刑法第二百八十四條第二項前段之業務
    過失傷害罪。被告以單一業務過失駕駛行為，同時侵害告訴
    人甲○○、乙○○之個人身體法益，觸犯數個罪名，為想像
    競合犯，應從一重之業務過失傷害罪論處。查被告於肇事後
    、具有偵查犯罪權限之公務員發覺上開犯行前，在到場處理
    員警馬碩鴻詢問時自首犯罪，再於其後本案偵查、審理程序
    中到庭接受裁判，有馬碩鴻警員製作之車禍案件報告書一份
    在卷可按。則被告既已合於法定自首要件，應依修正前刑法
    第六十二條前段之規定減輕其刑。爰審酌被告過失情節之輕
    重、告訴人甲○○、乙○○之傷勢情形、告訴人甲○○酒後
    駕車、超速且疏於注意車前狀況亦為發生本件車禍之原因、
    被告否認過失傷害犯行且迄今仍未能與告訴人甲○○、乙○○達成民事和解之犯後態度、被告之智識程度等一切情狀，
    量處如主文所示之刑，併諭知易科罰金之折算標準，以示懲
    儆。
據上論斷，應依刑事訴訟法第二百九十九條第一項前段，刑法第
二條第一項前段、第二百八十四條第二項前段、修正前刑法第五
十五條、第六十二條前段、第四十一條第一項前段，罰金罰鍰提
高標準條例第一條前段、修正前罰金罰鍰提高標準條例第二條，
現行法規所定貨幣單位折算新臺幣條例第二條，判決如主文。
本案經檢察官郭明嵐到庭執行職務。
中    華    民    國    95    年    9     月    25    日
                  交通法庭  審判長法  官  許金樹
                                  法  官  張清洲
                                  法  官  高文崇
附錄本案論罪科刑法條：
刑法第二百八十四條第二項
從事業務之人，因業務上之過失傷害人者，處一年以下有期徒刑
、拘役或一千元以下罰金，致重傷者，處三年以下有期徒刑、拘
役或二千元以下罰金。
上正本證明與原本無異。
如不服本判決，應於送達後十日內向本院提出上訴狀（須附繕
本），上訴於台灣高等法院台中分院。
                                 書記官  林淑慧
中    華    民    國    95    年    9    月    26    日


司法院資訊處製作；財團法人民間司法改革基金會備份。
